【裁判字號】    98,訴,42
【裁判日期】    990623
【裁判案由】    違章建築
【裁判全文】
臺北高等行政法院判決
                                        98年度訴字第42號
                                      99年6月2日辯論終結
原      告  甲○○
被      告  臺北縣政府違章建築拆除大隊
代  表  人  乙○○○○○○○○○
訴訟代理人  蔡文峰
            丙○○
上列當事人間因違章建築事件，原告不服臺北縣政府中華民國97
年11月11日北府訴決字第0970565489號訴願決定（案號：000000
00號），提起行政訴訟，本院判決如下：
    主      文
原告之訴駁回。
訴訟費用由原告負擔。
    事實及理由
一、程序事項：
  (一)按訴願法第14條第1 項規定，訴願之提起，應自行政處分達
    到或公告期滿之次日起30日內為之。再人民不服處分而提起
    訴願，固應於處分書達到之次日起30日之期間內為之，但所
    謂達到，係指將該處分書送達於應受送達人而言，若未經合
    法送達，或雖曾送達而無法證明應受送達人係於何時收受，
    則訴願期間，即無從起算，自不發生訴願逾期之問題（最高
    行政法院53年判字第79號及55年判字第159 號判例意旨參照
    ）。復按行政程序法第72條第1 項規定：「送達，於應受送
    達人之住居所、事務所或營業所為之。但在行政機關辦公處
    所或他處會晤應受送達人時，得於會晤處所為之。」同法第
    73條第1 項、第3 項規定：「（第1 項）於應送達處所不獲
    會晤應受送達人時，得將文書付與有辨別事理能力之同居人
    、受僱人或應送達處所之接收郵件人員。」、「（第3 項）
    應受送達人或其同居人、受雇人、接收郵件人員無正當理由
    拒絕收領文書時，得將文書留置於應送達處所，以為送達。
    」同法第74條第1 項規定：「送達，不能依前2 條規定為之
    者，得將文書寄存送達地之地方自治或警察機關，並作送達
    通知書2 份，1 份黏貼於應受送達人住居所、事務所、營業
    所或其就業處所門首，另1 份交由鄰居轉交或置於該送達處
    所信箱或其他適當位置，以為送達。」，此為行政處分送達
    之法定方式，故行政處分之寄存送達，係向應受送達人之住
    居所等生活重心進行送達，不獲會晤應受送達人、同居人等
    ，始得為之。查本件被告係將所作成97年6 月9 日北縣拆認
    字第0970021915號違章建築認定通知書（下稱原處分）囑託
    郵政人員按臺北市○○區○○街○○巷2 號2 樓地址，於97年
    6 月13日送達於原告未果，乃將原處分寄存於該送達地之內
    湖東湖郵局，並作成送達通知書2 份，1 份黏於送達處所門
    首，另1 份置於受送達處所信箱或適當位置，以為送達，惟
    原告已於97年5 月15日遷移住所於臺北縣汐止市○○街○巷9
    弄7 號等情，有卷附送達證書及原告之戶籍謄本可稽（見原
    處分卷第8 頁及本院卷第59頁）。是被告既未依原告之實際
    住所為寄存送達，自難認已生合法送達之效力。再原告係於
    97月6 月17日親自至郵局領取該處分書，已據其陳明在卷，
    則原告不服該處分，而於97年7 月16日提起訴願（見本院卷
    第12頁）請求撤銷，顯未逾1 個月之訴願法定期間，合先敘
    明。
  (二)復按行政訴訟法第111 條第1 項及第3 項第2 款、第3 款規
    定：「（第1 項）訴狀送達後，原告不得將原訴變更或追加
    他訴。但經被告同意或行政法院認為適當者，不在此限。」
    「（第3 項第2 、3 款）有下列情形之一者，訴之變更或追
    加，應予准許：二訴訟標的之請求雖有變更，但其請求之基
    礎不變者。三因情事變更而以他項聲明代最初之聲明。」查
    本件原告原起訴聲明撤銷原處分及訴願決定，但因原處分已
    於98年1 月16日執行完畢，則原告變更原起訴時之聲明為確
    認原處分違法，揆其訴訟標的之請求雖有變更，但其請求之
    基礎並不變，且依行政訴訟法第6 條第1 項後段規定：「其
    確認已執行完畢或因其他事由而消滅之行政處分為違法之訴
    訟，亦同。」顯已明示對於已執行完畢或因其他事由而消滅
    之行政處分，原告因尚有即受確認判決之法律上利益者，自
    得提起確認之訴以資救濟。是本件原處分既已執行完畢，原
    告原起訴聲明請求撤銷原處分，顯已無從藉由該撤銷訴訟以
    取得排除該違法行政處分之判決，而欠缺權利保護要件。故
    本件原告將原起訴時所為撤銷原處分之聲明，變更為確認該
    行政處分違法，自屬適當，於法並無不合。
二、事實概要：
    被告於97年5 月29日稽查時，發現原告所有坐落臺北縣汐止
    市○○街○ 巷9 弄7 號1 樓建築物（下稱系爭建物），已建
    造高度1層，約3公尺，面積約10平方公尺之磚、金屬構造，
    正在施工中，經被告拍照後開立原處分，以原告違章建築係
    屬程序違建，命原告立即停工並於30日內至臺北縣政府補行
    申請建築執照，原告不服，提起訴願，經訴願決定不受理，
    遂提起本件行政訴訟。
三、原告主張略以：
  (一)原告因所有之系爭建物騎樓砌牆年久失修，山區毒蛇出沒，
    為免毒蟲蛇類侵入，原告遂為原有砌牆修繕，將原有矮牆鏤
    空部分予以填實，並非增建。雖未經申請執照，但業經社區
    管委會同意。砌牆原高度為75公分，原告所為修繕並未改變
    砌牆高度，使用面積亦無增加。依臺北市違章建築處理要點
    規定，陽台、欄杆及女兒牆等修築，其高度在1.5 公尺以下
    者，免予查報；又依建築法第4 條規範之建築物認定砌牆非
    屬違建認定標的。被告誤認原告所為砌牆修繕為違章建築，
    而作成原處分，並於98年1 月16日強制拆除，明顯違法。
  (二)原告為系爭房屋騎樓遮雨棚修繕，採鋁金屬骨架及透光壓克
    力遮體，修繕後遮雨棚3 面無壁體，使用面積亦未增加。修
    繕後遮雨棚高度近3公尺，寬度近2公尺，未占用騎樓亦無影
    響防火功能。依臺北市違章建築處理要點規定，搭建於建築
    物主要出入口或共同出入口至建築線間之無壁體透明棚架，
    其高度在3公尺以下或低於1樓樓層高度、寬度於2 公尺以下
    ，並未占用騎樓、防火間隔（巷）者，拍照列管。又依85年
    營建署字第50781 號函，以鋼架為骨架之遮雨棚始屬建築法
    第4 條規定之建築物；是以原告所為修繕之遮雨棚符合臺北
    市違章建築處理要點規定，且非建築法第4 條規範之建築物
    。被告所為系爭通知書誤認原告之遮雨棚屬於違章建築，而
    於98年1 月16日強制拆除，明顯違法不當等情。並聲明求為
    判決確認原處分違法，並依行政訴訟法第7 條規定一併請求
    被告賠償原告損失遮雨棚新臺幣（下同）6 萬元、砌牆14萬
    元，以及精神損失150萬元。
四、被告則抗辯略以：
  (一)原告從事本件矮牆填補係屬建築法第7 條規定雜項工作物，
    雜項工作物之建築，應先請領雜項執照；原告引用之臺北市
    違章建築處理要點係屬其他地方自治團體為行政便宜措施之
    行政規則，並無拘束被告之效力。
  (二)原告搭蓋採光罩係屬建築法第4 條規定之建築物，此由內政
    部營建署85年12月18日85營署字第50781 號函釋可明，無論
    係以鋼架、實心水泥或鋁合金材質作為支撐，均無礙於認定
    結構上屬於樑柱，該增建部分係屬擅自建造之構造物，原告
    對此亦不爭執，依建築法第25條即須先經申請始得為之。再
    被告作成原處分並無違法，原告請求賠償所憑無據等語。並
    聲明求為判決駁回原告之訴。
五、本件兩造爭執要點在於原處分審認原告施作之上開構造物，
    係屬未經申請主管建築機關審查許可並發給執照，而擅自增
    建之建築物，有無違法？
六、按建築法第4 條規定：「本法所稱建築物，為定著於土地上
    或地面下具有頂蓋、樑柱或牆壁，供個人或公眾使用之構造
    物或雜項工作物。」同法第9 條第2 款規定：「本法所稱建
    造，係指左列行為：…二增建：於原建築物增加其面積或高
    度者。但以過廊與原建築物連接者，應視為新建。」第25條
    第1 項前段規定：「建築物非經申請直轄市、縣（市）（局
    ）主管建築機關之審查許可並發給執照，不得擅自建造或使
    用或拆除。」第26條第1 項規定：「直轄市、縣（市）（局
    ）主管建築機關依本法規定核發之執照，僅為對申請建造、
    使用或拆除之許可。」第28條第1 款規定：「建築執照分左
    列4 種：一建造執照：建築物之新建、增建、改建及修建，
    應請領建造執照。」第86條第1 款：「違反第25條之規定者
    ，依左列規定，分別處罰：一擅自建造者，處以建築物造價
    千分之50以下罰鍰，並勒令停工補辦手續；必要時得強制拆
    除其建築物。」次按違章建築處理辦法第5 條規定：「直轄
    市、縣（市）主管建築機關，應於接到違章建築查報人員報
    告之日起5 日內實施勘查，認定必須拆除者，應即拆除之。
    認定尚未構成拆除要件者，通知違建人於收到通知後30日內
    ，依建築法第30條之規定補行申請執照。違建人之申請執照
    不合規定或逾期未補辦申領執照手續者，直轄市、縣（市）
    主管建築機關應拆除之。」
七、經查：
  (一)原告未經主管建築機關審查許可並發給執照，即僱工在系爭
    建物前方平臺處，砌磚牆並架設鋁金屬骨架及透光壓克力遮
    體，而形成高約3 公尺之構造物，而經被告審認屬於違反建
    築法第25條規定，但得依同法第30條之規定補行申請執照(
    通稱程序違建) ，乃作成原處分命原告立即停工並於30日內
    補行申請建築執照，因原告迄未補正，被告乃予以強制拆除
    等情，有卷附被告違章建築勘查紀錄表、實況照片、違章建
    築拆除時間通知單及原處分( 見訴願卷第7 頁、第20頁、第
    52頁及本院卷第70頁、第70-1頁) 可按。
  (二)原告雖主張渠係將原有砌牆修繕，鏤空部分予以填實，並未
    改變砌牆高度，並非增建，且已經社區管理委員會之同意，
    依臺北市違章建築處理要點規定，陽台、欄杆及女兒牆等修
    築，其高度在1.5 公尺以下者，免予查報云云。惟對照卷附
    系爭建物前方平臺之施工前後實況照片所示( 見訴願卷第61
    頁至第63頁及第20頁) ，顯見原告所稱之原有矮牆乃條柱狀
    之圍籬，原告係將該圍籬拆除，重新砌建磚牆，而於其上固
    定鋁金屬架，再覆以壓克力材質之頂蓋，已形成一個構造物
    ，核認屬於前引建築法第4 條所稱之建築物。且揆之該結構
    物係將原平臺上方架設頂遮蓋物，而與原有建物相接連形成
    一體，明顯增加系爭建物之使用面積，自該當於同第9 條第
    2 款規定之增建行為，自應適用同法第25條第1 項前段之規
    定，非經申請審查許可並發給執照，不得擅自為之。再者，
    臺北市違章建築處理要點之施行地域效力，僅限於臺北市轄
    區內，而上開建物則位於臺北縣境區內，自無適用該處理要
    點之餘地。是原告援引臺北市違章建築處理要點，主張其行
    為係屬陽台、欄杆及女兒牆等修築，且經社區管理委員會之
    同意，故非增建行為云云，於法難認有據，委無足取。
  (三)原告復主張依內政部85年營建署字第50781 號函釋，須以鋼
    架為骨架之遮雨棚始屬建築法第4 條規定建築物，原告係採
    用鋁金屬骨架，並無該函釋之適用云云。然稽之上揭內政部
    函釋（見本院卷第104 頁）乃載稱：「主旨：貴局函詢以鋼
    架、壓克力等材料於露台搭設採光罩，是否構成建築法第4
    條所稱之『建築物』等疑義乙案，復請查照。說明：二按『
    建築物』及『露台』之定義，於建築法第4 條及建築技術規
    則設計施工編第1 條第17款均已明文規定。另倘有建築法第
    9 條所載之新、增、改、修建行為者，自應依同法第25條之
    規定向當地主管建築機關申請許可。三本案若擅自於露台直
    上方搭設頂蓋遮蔽物自屬違反上開之規定，自應依『建築法
    』第86條及『違章建築處理辦法』之規定處理之。」揆其意
    旨在於釋示如將露台直上方搭設頂蓋遮蔽物，即屬違反建築
    法規定，所指鋼架乙節係該個案之具體情形，並非謂以鋁金
    屬或改以其他非鋼架之樑柱代之，即不構成違建。是原告此
    部分之主張，亦難謂允洽，無從採憑。
九、綜上所述，被告作成原處分審認原告未經審查許可申領執照
    ，而為上開增建行為，違反建築法第25條之規定，而適用同
    法第30條、第86條及違章建築處理辦法第5 條等規定，責令
    立即停工，限期補行申請執照，並於原告逾期未補正時，予
    以強制拆除，於法並無違誤。從而，原告訴請確認原處分違
    法，為無理由，應予以駁回。
十、關於合併請求損害賠償部分：
  (一)按「提起行政訴訟，得於同一程序中，合併請求損害賠償或
    其他財產上給付。」為行政訴訟法第7 條所明定。本件原告
    主張被告上開處分違法，損害其權利，而併請求被告應賠償
    其因原處分違法所生之損害，固符合法定起訴要件。
  (二)惟行政訴訟法第7 條所以規定得合併請求損害賠償或其他財
    產上給付，乃因此等請求與其所合併提起之行政訴訟間，有
    一定之前提或因果關係，基於訴訟資料之共通，為避免二裁
    判之衝突及訴訟手續重複之勞費而為之規範。故於當事人有
    依行政訴訟法第7 條規定併為請求時，必其所據以合併之行
    政訴訟，已經行政法院實體審究且為勝訴之判決，其合併之
    請求始有獲得實體勝訴判決可言（最高行政法院97年度判字
    第988 號判決意旨參照）。查本件被告作成原處分並無違法
    之情形，已如前述，則原告以原處分違法為基礎事實，主張
    其因而受有上揭損害，合併請求被告賠償損害，於法自屬無
    據，不能准許，應併予駁回。
據上論結，本件原告之訴為無理由，爰依行政訴訟法第98條第1
項前段，判決如主文。
中    華    民    國    99    年    6     月    23    日
                    臺北高等行政法院第二庭
                              審判長法  官  蕭  惠  芳
                                    法  官  程  怡  怡
                                    法  官  蔡  紹  良
上為正本係照原本作成。
如不服本判決，應於送達後20日內，向本院提出上訴狀並表明上
訴理由，如於本判決宣示後送達前提起上訴者，應於判決送達後
20日內補提上訴理由書（須按他造人數附繕本）。
中    華    民    國    99    年    6     月    23    日
                                    書記官  林  俞  文

司法院資訊處製作；財團法人民間司法改革基金會備份。
